最高法院刑事判決　　　　　　　　　　　　　　　九十一年度台上字第一八二七號
　　上　訴　人　丙○○
　　　　　　　　乙○○
　　　　　　　　丁　○
　　　　　　　　甲○○
右上訴人等因違反水利法案件，不服臺灣高等法院中華民國八十八年十二月二十二日
第二審判決（八十八年度上訴字第三三二三號，起訴案號：臺灣新竹地方法院檢察署
八十六年度偵字第六三二八號），提起上訴，本院判決如左：
    主  文
原判決撤銷，發回臺灣高等法院。
    理  由
本件原判決認定上訴人丙○○係怡星企業股份有限公司（下稱怡星公司）負責人，上
訴人乙○○係丙○○胞弟，二人明知怡星公司獲准開採砂石之期限僅至民國八十三年
十月二十九日為止，竟共同基於意圖為自己不法所有之概括犯意，自八十三年十月三
十日起，連續在新竹縣竹東鎮上坪溪如原判決附圖所示之行水區○○○○○道，並將
挖掘出之泥沙堆積於河道中，堆置成一面積為三千四百七十平方公尺如原判決附圖Ａ
所示之土堤，而引土堤內之水供洗選砂石之用。同時復於上開河道內，擅採河床內之
砂石，堆置成如原判決附圖Ｂ、Ｃ、Ｄ、Ｅ、Ｆ所示面積分別為一百八十九平方公尺
、一百八十七平方公尺、一百九十一平方公尺、二百八十四平方公尺及二百七十六平
方公尺之沉澱池，以供處理洗選砂石之污水所用。且又在新竹縣竹東鎮○○段一二五
之七六、一二五之三三號私有土地內如原判決附圖Ｈ、Ｉ部分（業經所有權人同意使
用）及未登記之國有土地如原判決附圖Ｇ部分擅採砂石，採得後石頭以每立方公尺新
臺幣（下同）三百五十元、砂石每立方公尺五百五十元之代價出售圖利。嗣於八十五
年四月起至八十五年八月五日止，丙○○僱用有犯意聯絡之上訴人甲○○駕駛車號Ｒ
Ｃ｜五一○及ＲＣ｜二二九號大貨車，連續將砂石由河床運至打料機進行打料。至八
十六年五月間起，丙○○又僱用有犯意聯絡之上訴人丁○駕駛挖土機，連續於如原判
決附圖Ｇ、Ｈ、Ｉ所示之私有地及國有地盜採砂石。嗣於八十六年六月二十五日（原
判決誤載為二十六日），乙○○在上開處所負責操作打料機，甲○○受僱負責開車運
送砂石，丁○操作挖土機挖掘砂石，而共同於該附圖Ｇ、Ｈ、Ｉ之土地擅採砂石約二
十車次後，於同日下午四時三十分許為新竹憲兵隊當場查獲，扣得銷售簽帳單八捆、
帳簿四本、內附銷售月報表之卷宗夾一個（含月報表）。而截至查獲時為止，原判決
附圖Ｇ、Ｈ、Ｉ部分遭擅採砂石之面積分別為二千五百六十九平方公尺、二百二十五
平方公尺及六百十四平方公尺，並連結成一面積達三千四百零八平方公尺之巨型凹地
。且前開土堤、沉澱池及巨型凹洞，面積廣大，業已使上坪溪水流之方向及速度改變
，洪水豪雨來襲時可能危及下游兩岸農田或跨河構造物及其他水利設施之安全，致生
公共危險等情。因將第一審判決撤銷，改判依想像競合犯分別從一重論處丙○○共同
連續違反主管機關為保護水道，禁止在行水區內擅採砂石、堆置砂石之規定，致生公
共危險罪刑（處有期徒刑一年二月）、乙○○、丁○、甲○○連續結夥三人以上竊盜
罪刑（與違反水利法第九十二條之一第一項之罪有想像競合犯關係，從一重論處乙○
○有期徒刑一年四月；丁○、甲○○各有期徒刑八月，均緩刑三年），固非無見。
惟查：（一）「主管機關為保護水道，應禁止在行水區內擅採砂石、堆置砂石」為水
利法第七十八條第一項第三款所明定，而違反上開規定，因而損害他人權益或致生公
共危險者，則應分別依同法第九十二條之一第一項中、後段之規定處罰。至水利法上
所稱之「水道」，係指江、河、川、溪、運河、減河等水流經過之地域；而該法第七
十八條所稱之「行水區」，則係指(1)已築有堤防者，為二堤之間之土地，與(2)未築有
堤防者，為尋常洪水位達到地區之土地而言，此觀諸水利法施行細則第十六條之一、
第一百四十二條之規定甚明。又水利法中所稱「尋常洪水位」，係指五年內洪峰高度
出現次數最多之洪水位而言；而該項「尋常洪水位行水區域」，並應經該管主管機關
公告之，復為水利法第八十三條第二項、同法施行細則第一百四十六條所明定。是上
訴人等擅採砂石、堆置砂石之處所，是否屬水利法施行細則第一百四十二條所規定之
行水區？若屬未築堤防之尋常洪水行水區域，則該區域曾否經主管機關公告？關乎能
否論處上訴人水利法第九十二條之一第一項罪刑，審理事實之法院，自應詳加查證根
究明白。茲查乙○○、甲○○於偵查中已一致辯稱：「（問你們開挖的部分都是行水
區？）不是」（乙○○部分，見偵查卷第七二頁）、「這不是行水區，距行水區很遠
」（甲○○部分，見同上卷第三四頁背面），原判決理由內雖援引新竹縣竹東鎮地政
事務所土地複丈成果圖之記載，說明上訴人等擅採砂石、堆置砂石之區域係上坪溪之
行水區。惟水利法所稱主管機關在中央為經濟部、在直轄市為直轄市政府、在縣（市
）為縣（市）政府，為水利法第四條所明定。新竹縣竹東鎮地政事務所並非水利法主
管機關，則該成果圖所繪之行水區虛線究係何意？該虛線係依憑何項資料所繪？可否
執此認定虛線內之區域均係行水區？關乎法律之適用，自有調查之必要，原判決對此
俱未調查，即逕採納該複丈成果圖之記載為不利於上訴人等之認定，自有未盡調查能
事之違法。（二）「除本法有特別規定外，已受請求之事項未予判決者，其判決當然
違背法令」，為刑事訴訟法第三百七十九條第十二款所明定。依起訴書犯罪事實欄記
載：「鄒煥、乙○○、丁○、甲○○共同基於意圖為自己不法所有之概括犯意，未經
主管機關許可，自八十六年五月間起至同年六月二十五日止，連續擅自駕駛挖土機及
大貨車，在新竹縣竹東鎮○○段一二五之七六、一二五之三三及未登記土地旁之公有
河床行水區內盜採砂石」，似意指上訴人等除在未登記之國有土地上盜採砂石外，尚
在新竹縣竹東鎮○○段一二五之七六、一二五之三三等私有土地上盜採，則原審就上
訴人等在上開私有土地上盜採砂石之行為，是否應論以竊盜罪，未予判決，自有已受
請求之事項未予判決之違法。又原判決事實認定：「上訴人等又在新竹縣竹東鎮○○
段一二五之七六、一二五之三三號私有土地內如原判決附圖Ｈ、Ｉ部分（業經所有權
人同意使用）及未登記之國有土地如原判決附圖Ｇ部分擅採砂石」，如若無誤，顯意
指上訴人等在新竹縣竹東鎮○○段一二五之七六、一二五之三三號私有土地內如原判
決附圖Ｈ、Ｉ部分採取砂石之行為，業經各該土地之所有權人同意，惟於理由內未
說明為此認定所憑之證據及其理由，有理由不備之違法。（三）原判決事實認定如若
無誤，似意指上訴人在新竹縣竹東鎮○○段一二五之七六、一二五之三三號私有土地
上採取砂石，業經各該土地所有權人同意，且乙○○、甲○○、丁○等三人僅於八十
六年六月二十五日共同在場盜採砂石約二十車，其餘各次盜採砂石犯行，則係丙○○
分別僱用甲○○（八十五年四月至八十五年八月五日間）或丁○（八十六年五月）所
為（該部分屬同謀共同正犯），則原判決援引為判決基礎之乙○○、甲○○、丁○警
局供述：「（問：你於本月二十五日上午九時至下午六時三十分共挖取多少砂石？）
大約二十車，每車十立方公尺，當日丁○、甲○○挖取砂石都是我指示」（乙○○部
分，見偵查卷第八頁背面）、「今日（二十五日）早上九時起，我於怡星砂石場內輪
流開著兩部砂石車，由丁○駕駛挖土機挖取大坑洞內之砂石，裝載於我所駕駛之砂石
車上，每裝載至十立方公尺時，即由我駕駛至場內之打料機處理，本日工作至下午四
時三十分許被逮捕前，約挖取載運二十車次，我在照片中上坪（筆錄誤載為『坑』）
溪旁之大坑洞旁等待」（甲○○部分，見同上卷第十五頁背面、第十六頁）、「今天
（二十五日）早上九時，我開怪手在怡星砂石場所挖之坑洞繼續施工，由我開怪手挖
取洞中砂石，裝載至甲○○所開之兩部卡車上，每車裝載約十立方公尺時，即由甲○
○駕駛至怡星砂石場之打料機處理，本日至十六時三十分憲兵隊逮捕時，約挖取二十
輛車次，我在照片中上坪溪旁之坑洞挖取」（丁○部分，見同上卷第二一頁背面），
如若皆屬不虛，乙○○、甲○○、丁○於八十六年六月二十五採取合計約二百立方公
尺之砂石二十車，究係在新竹縣竹東鎮○○段一二五之七六、一二五之三三號私有土
地內如原判決附圖Ｈ、Ｉ部分採取所得，抑係在該附圖Ｇ所示之未經登記之國有土地
上盜採而來（因據原判決所載，其附圖Ｈ、Ｉ、Ｇ等部分，遭挖取之面積分別為二千
五百六十九平方公尺、二百二十五平方公尺及六百十四平方公尺，該面積顯非採取砂
石一日所能造成），關乎該部分採取砂石行為，能否論以加重竊盜罪刑，自有詳加查
證剖析釐清之必要，原判決就合計約二百立方公尺之上述砂石，究係在何處採取，未
詳加調查，即遽認係採自如原判決附圖Ｈ、Ｉ、Ｇ所示之土地上，顯屬率斷，而有未
盡調查能事之違法。以上，或係上訴意旨所指摘，或為本院得依職權調查之事項，應
認原判決有撤銷發回更審之原因。
據上論結，應依刑事訴訟法第三百九十七條、第四百零一條，判決如主文。
中      華      民      國    九十一    年      四      月      四      日
                              最高法院刑事第一庭
                                  審判長法官  施  文  仁
                                        法官  林  永  茂
                                        法官  蕭  仰  歸
                                        法官  陳  世  淙
                                        法官  洪  佳  濱
      右正本證明與原本無異
                                              書  記  官
中      華      民      國    九十一    年      四      月     十一     日
